【裁判字號】    97,保險,1
【裁判日期】    980414
【裁判案由】    給付保險金
【裁判全文】
臺灣屏東地方法院民事判決               97年度保險字第1號
原      告  丙○○
訴訟代理人  丁○○
訴訟代理人  孔福平律師
被      告  國泰人壽保險股份有限公司
法定代理人  戊○○
訴訟代理人  李明益律師
複 代 理人  施旭錦律師
上列當事人間請求給付保險金事件，本院於民國98年3 月31日言
詞辯論終結，判決如下：
    主      文
原告之訴及假執行之聲請均駁回。
訴訟費用由原告負擔。
    事實及理由
一、原告起訴請求被告給付新台幣（下同）446,000 元本息，於
    訴狀送達後，改為請求被告給付576,000 元本息，核屬擴張
    或減縮應受判決事項之聲明，依民事訴訟法第255 條第1 項
    第3 款之規定，於法並無不合，合先敘明。
二、原告主張：伊於民國81年10月24日向被告投保國泰美滿人生
    312 終身壽險，並附加國泰防癌終身健康保險附約，約定伊
    於附約保險責任開始後，經診斷確定罹患癌症，並於有效期
    間內，以癌症為直接原因或癌症所引起的併發症，經醫師或
    醫院診斷必須接受住院治療者，按實際住院日數，每日給付
    6,000 元之癌症住院醫療保險金；經醫師或醫院診斷必須接
    受外科手術者，每次外科手術給付9 萬元之癌症外科手術醫
    療保險金；接受住院治療後出院在家療養者，按實際在家療
    養日數（最長以實際接受癌症住院治療日數為限），每日給
    付3,000 元之癌症在家療養保險金。伊於90年6 月間發現罹
    患子宮頸癌，於同年7 月9 日進行子宮頸癌根除手術，手術
    後並追加放射線治療，於同年10月間完成治療，嗣後伊因子
    宮頸癌之治療併發症即菌血症及泌尿道感染等，自96年3 月
    17日起至同年月22日止，在屏東縣東港鎮安泰醫院接受住院
    治療共6 日；並因子宮頸癌之治療併發症即敗血症、泌尿道
    感染及左側腰大肌膿瘍等，自96年3 月23日起至同年4 月23
    日止，在長庚紀念醫院高雄分院接受住院治療共32日，且於
    96年4 月4 日接受左側腰大肌膿瘍清創手術，惟伊於96年4
    月6 日就上開安泰醫院部分，向被告申請理賠癌症住院醫療
    保險金36,000元（6000×6 ＝36000） 及癌症在家療養保險
    金18,000元（3000×6 ＝18000） ，共54,000元，並於96年
    4 月27日就上開長庚紀念醫院高雄分院部分，向被告申請理
    賠癌症住院醫療保險金192,000 元（6000×32＝192000）、
    癌症在家療養保險金96,000元（3000×32＝96000） 及癌症
    外科手術醫療保險金9 萬元（90000 ×1 ＝90000） ，共37
    8,000 元，均遭被告拒絕。其次，伊復因子宮頸癌之治療併
    發症即泌尿道感染及左側腰大肌膿瘍經清創術後等，自96年
    4 月30日起至同年5 月14日止，在長庚紀念醫院高雄分院接
    受住院治療共16日（按應係15日），亦得請求被告理賠癌症
    住院醫療保險金96,000元（6000×16＝96000） 及癌症在家
    療養保險金48,000元（3000×16＝48000） ，共144,000 元
    。則伊自得依兩造間所訂國泰防癌終身健康保險附約，請求
    被告給付保險金576,000 元（54000 ＋378000＋144000＝57
    6000）及加計法定遲延利息等情，並聲明：(一)被告應給付原
    告576,000 元，及其中432,000 元自96年5 月13日起至清償
    日，另144,000 元自97年1 月24日起至清償日止，均按週年
    利率百分之10計算之利息。(二)原告願供擔保，請准宣告假執
    行。
三、被告則以：原告於81年10月24日向伊投保國泰美滿人生312
    終身壽險，並附加國泰防癌終身健康保險附約，該附約第19
    、20、21條約定原告於保險責任開始後，經診斷確定罹患癌
    症，並於有效期間內，以癌症為直接原因或癌症引起的併發
    症，經醫師或醫院診斷必須接受住院治療、必須接受外科手
    術及接受治療後出院在家療養者，各應由伊給付癌症住院醫
    療保險金、癌症外科手術醫療保險金及癌症在家療養保險金
    ，其所稱「以癌症為直接原因」之治療，係指以遏制癌細胞
    繼續生長、移轉或直接移除癌細胞病灶或緩解癌症臨床不適
    症狀為目的之治療行為；所稱「癌症引起的併發症」，則指
    癌症之自然病程（從發病到痊癒或身故之自然發展過程）中
    ，併發出另一種與癌症有因果關係之病症，並不包括因癌症
    之治療行為所帶來或遺留之其它病症及機能障礙，亦即所謂
    治療併發症並不在承保範圍內。又原告於90年6 月20日發現
    罹患子宮頸癌，經作廣泛性子宮切除治療後，迄今已逾5 年
    ，未見有癌症復發或轉移之情形，且其於接受子宮頸癌治療
    期間，並無任何解尿障礙，迨95年5 月起，始因腰椎狹窄、
    腰薦神經根損傷等疾病，造成解尿障礙，而開始長期留置導
    尿管，並因長期處於臥床狀態，造成尿儲留及泌尿道感染，
    而引發敗血症。原告自96年3 月17日起至同年月22日止，因
    菌血症及泌尿道感染等，在安泰醫院接受住院治療；自96年
    3 月23日起至同年4 月23日止，因敗血症、泌尿道感染及左
    側腰大肌膿瘍等，在長庚紀念醫院高雄分院接受住院治療及
    外科手術治療；並自96年4 月30日起至同年5 月14日止，因
    泌尿道感染及左側腰大肌膿瘍經清創術後等，在長庚紀念醫
    院高雄分院接受住院治療，均與其先前所接受之子宮頸癌治
    療無關，而非所謂子宮頸癌治療併發症之治療。則縱使前述
    附約第19至21條之約定包括治療併發症，原告亦不得據以向
    伊請求給付保險金等語，資為抗辯，並聲明：(一)原告之訴及
    假執行之聲請均駁回。(二)如受不利之判決，被告願以現金或
    國泰世華商業銀行股份有限公司中華分行可轉讓定期存單供
    擔保，請准宣告免為假執行。
四、查原告於81年10月24日向被告投保國泰美滿人生312 終身壽
    險，並附加國泰防癌終身健康保險附約，依該附約第19、20
    、21條之約定，於被告之保險責任開始後，原告經診斷確定
    罹患癌症，並於有效期間內，以癌症為直接原因或癌症所引
    起的併發症，經醫師或醫院診斷必須接受住院治療者，按實
    際住院日數，每日給付6,000 元之癌症住院醫療保險金；經
    醫師或醫院診斷必須接受外科手術者，每次外科手術給付9
    萬元之癌症外科手術醫療保險金；接受住院治療後出院在家
    療養者，按實際在家療養日數（最長以實際接受癌症住院治
    療日數為限），每日給付3,000 元之癌症在家療養保險金。
    嗣後原告於保險有效期間之90年6 月間發現罹患子宮頸癌，
    於同年7 月9 日進行子宮頸癌根除手術，手術後並追加放射
    線治療，於同年10月間完成治療。迨96年間，原告因菌血症
    、肺炎及泌尿道感染，自3 月17日起至3 月22日止共6 日，
    在屏東縣東港鎮安泰醫院接受住院治療；又因左側腰大肌膿
    瘍經清創術後、敗血症、肺炎、泌尿道感染、帕金森氏症、
    糖尿病、腎上腺功能不全、低血鉀病症及低蛋白血症，自3
    月23日起至4 月23日止共32日，在長庚紀念醫院高雄分院接
    受住院治療，並於4 月4 日接受左側腰大肌膿瘍清創手術；
    復因泌尿道感染、左側腰大肌膿瘍經清創術後、帕金森氏症
    、糖尿病、腎上腺功能不全及低血鉀症，自4 月30日起至5
    月14日止共15日，在長庚紀念醫院高雄分院接受住院治療，
    惟原告依前述附約第19、20、21條之約定，向被告請求給付
    癌症住院醫療保險金、癌症外科手術醫療保險金及癌症在家
    療養保險金，為被告所拒之事實，有國泰人壽保險單（保單
    號碼0000000000）、國泰防癌終身健康保險附約、安泰醫院
    診斷證明書、長庚紀念醫院高雄分院診斷證明書及被告公司
    96 年8月23日國壽字第96080408號函等件附卷可稽，並為兩
    造所不爭執。
五、本件之爭點為：(一)前述附約第19至21條所定癌症引起的併發
    症，是否僅限於癌症之疾病併發症，而不包括治療併發症？
    (二)原告是否因子宮頸癌之治療併發症，而接受住院治療及外
    科手術治療？茲分別論述如下：
(一)、按在臨床上，「併發症」大致上可以分為「疾病併發症」以
    及「治療併發症」。所謂「疾病併發症」是指某些疾病在其
    自然病程中，會有可能併發出另一種病症而謂之；在臨床上
    常見的如「急性上呼吸道感染」併發「肺炎」，「肝硬化」
    併發「食道靜脈曲張破裂出血」，高血壓罹患者容易併發心
    血管病變（如心衰竭）、腦血管病變（如中風）、腎臟病變
    （如尿毒症）以及眼睛病變（如視網膜病變甚至失明）；此
    外，妊娠時亦會較易併發「毒血症」，分娩時則亦會引起「
    羊水栓塞」甚至產後大失血的併發症，這些都是疾病本身自
    然病程中可能衍生而加重病情的偶發病況。「治療併發症」
    大部分是指手術中或手術後所衍生的併發症。理論上，某些
    手術的「併發症」是難以預防甚至無法事先避免或防範的，
    其中常見者如術後發生鄰近周邊器官組織的粘連，甚至併發
    「膿瘍」的合併症；或先前手術部位存有嚴重粘連，導致解
    剖相關部位不清、手術視野及操作煩雜及困難，因而難以避
    免術中傷及其他健康組織；或有時主刀醫師雖然依手術常規
    程序進行手術治療，但由於病患本身體質較差甚至存有潛在
    的慢性病，使得其在手術後較易發生合併症，如吻合處廔管
    、手術傷口裂開或滲血、出血；有些則手術中血管本身發生
    血栓或脂肪栓塞，而引起危急的併發症。（見本院卷(一)第18
    5 頁譚健民醫師所著「併發症與醫療事故相互關係」）次按
    ，保險法第54條第2 項規定：「保險契約之解釋，應探求契
    約當事人之真意，不得拘泥於所用之文字；如有疑義時，以
    作有利於被保險人之解釋為原則。」保險契約條款之各項約
    定實難以簡短文字將所有可能發生之各種權利義務關係加以
    詳細規範，如產生解釋上之爭議，因保險契約多屬定型化契
    約，保險人與被保險人對於保險專業知識及契約條款之瞭解
    本即有資訊不對稱之情形，亦即契約當事人之地位本屬不平
    等，故於契約條款有疑義時，即應依保險法第54條第2 項之
    規定，作有利於被保險人之解釋。查本件國泰防癌終身健康
    保險附約第19至21條所定保險事故為「以癌症為直接原因或
    癌症引起的併發症」，經醫師或醫院診斷必須接受住院治療
    、必須接受外科手術及接受住院治療後出院在家療養，關於
    所謂「癌症引起的併發症」，依前述分類，可能包括「癌症
    之疾病併發症」及「癌症之治療併發症」，除在病患的疾病
    診療過程中，因醫護人員之「責任失誤」或「技術失誤」而
    誘發的併發症（此種併發症與醫療過失有關，參見前引「併
    發症與醫療事故相互關係」一文）外，能否謂「難以預防甚
    至無法事先避免或防範」之治療併發症，亦應排除在外，實
    不無疑義。是本件國泰防癌終身健康保險附約第19至21條所
    謂「癌症引起的併發症」，在解釋上既有上開疑義，自應作
    有利於原告之解釋，使之不僅侷限於「癌症之疾病併發症」
    ，亦包括難以預防甚至無法事先避免或防範之「癌症之治療
    併發症」。被告抗辯前述條款所定之「癌症引起的併發症」
    並不包括「治療併發症」云云，尚無可採。
(二)、(1)原告自96年3 月17日起至3 月22日止共6 日，在屏東縣東
    港鎮安泰醫院接受住院治療，對此安泰醫院乙○○醫師填寫
    之病歷內容摘要為：「1.96年3 月17日病人因肺炎及泌尿道
    感染（UTI） 及菌血症併呼吸喘，主要治療為氧氣治療、抗
    生素治療及支持性治療。2.其中泌尿道感染部分：病人有子
    宮頸癌開過刀，依手術的程度不同，對控制膀胱肌肉神經的
    傷害不同，有機會造成日後病人易得泌尿道感染的危險因子
    （舉例：若開根除性手術，造成神經的傷害大，較易UTI）
    ，病人手術不是於本院開的，不知子宮頸癌的手術是否造成
    UTI 的危險因子。3.泌尿道感染及子宮頸癌術後兩者關係需
    查當初動刀的醫院。」（見本院卷(一)第366 頁）依此，尚無
    法證明原告係因子宮頸癌之治療併發症在安泰醫院接受住院
    治療。
    (2)原告自96年3 月23日起至同年4 月23日止共32日，在長庚
    紀念醫院高雄分院接受住院治療，其間並接受外科手術治療
    ，又自96年4 月30日起至同年5 月14日止共15日，在同院接
    受住院治療，經被告先後向長庚紀念醫院高雄分院查詢結果
    ，由甲○○醫師填寫之查詢病患就醫診療結果摘錄報告略謂
    ：「第一次住院期間96年3 月23日至96年4 月23日，診斷結
    果：左側腰大肌膿瘍。第二次住院期間96年4 月30日至96年
    5 月14日，診斷結果：泌尿道感染合併菌血症。住院期間主
    要治療病名：左側腰大肌膿瘍。本次住院是否與癌症有關或
    併發症之治療：是。」由林浩醫師填寫之查詢病患就醫診療
    結果摘錄報告略謂：「約民國95年7 月間開始長期掛尿袋，
    掛尿袋原因如下：子宮頸癌接受根治性子宮切除，因膀胱
    周邊神經切除導致易尿液滯留。術後放射治療使膀胱神經
    恢復受阻。本身有糖尿病使神經恢復更慢。脊椎受傷無
    法行動，只好長期放尿袋。」（見本院卷(一)第374 、376 頁
    ）惟證人即甲○○醫師於本院證稱：「（問：本院卷第255
    頁診斷證明書診斷欄所載10種症狀是否為治療子宮頸癌所引
    起的併發症？）可能是，沒有辦法直接肯定。（問：帕金森
    氏症是否也可能是？）絕對不是，只有左側腰大肌膿瘍清創
    術後及泌尿道感染可能是。‧‧‧‧（問：原告為何會有泌
    尿道感染？）  這有很多原因，我照顧她的時候她已經留置
    導尿管了。‧‧‧‧（問：你治療何部分？）腰大肌的膿瘍
    ，我們認為是尿道感染所引發的。尿道感染是因為留置導尿
    管所引起的，留置導尿是否跟治療子宮頸癌有關我不確定。
    ‧‧‧‧（問：據你的認知治療併發症指的是什麼？）指子
    宮頸癌併發症，接受放射線的治療與手術治療的併發症不同
    ，前者可能有膀胱炎及膀胱萎縮的併發症，後者可能有膀胱
    神經受損還有解尿的困難，甚至要放置導尿管」等語（見本
    院卷(二)第126 至128 頁）。依此，原告於上開期間在長庚紀
    念醫院高雄分院接受住院治療及外科手術治療，主要係因左
    側腰大肌膿瘍，而其左側腰大肌膿瘍則係尿道感染所引發，
    尿道感染又係因留置導尿管所引起，惟並無法確定此與治療
    子宮頸癌是否有關。從而，自難據以認定該期間住院及外科
    手術所治療者確為子宮頸癌之治療併發症。
    (3)本件經本院囑託國立臺灣大學附設醫院鑑定結果，略謂：
    「1.（丙○○約於95年5 月開始長期留置導尿管之原因為何
    ？是否與病患於90年間子宮頸癌直接原因引起或子宮頸癌所
    引起之併發症之治療有關？）一、長期留置導尿管之主要原
    因為腰椎管狹窄以及整個腰椎因壓迫性骨折等原因極度不穩
    ，造成腰薦神經根受到壓迫，導致下背痛、下肢無力、小便
    滯留。兩次腰椎手術僅短暫改善走路功能，丙○○大部份時
    間臥床。自行以間歇性導尿解決小便滯留問題常造成尿道感
    染。腰薦神經根受到壓迫及恢復自行走路等問題根本解決之
    前，只能長期留置導尿管。二、長期留置導尿管非因病患於
    90年間子宮頸癌直接原因引起；也與子宮頸癌引起的併發症
    無關。三、由於子宮頸癌根除手術幾手無可避免地會損傷到
    部分骨盆腔的神經，造成術後排尿的困難，因此術後病人一
    般要接受膀胱訓練二～三週。丙○○術後追蹤排尿沒有困難
    ，因此排除此種原因導致長期留置導尿管。子宮頸癌如果復
    發，腫瘤侵犯到泌尿系統會有血尿和腎盂炎，但不是造成排
    尿困難，丙○○術後追蹤5 年未發現復發，因此排除此種原
    因導致長期留置導尿管。四、約一至二成接受放射治療的病
    人會有膀胱炎的現象，有的甚至會有血尿和腎盂炎。慢性放
    射治療造成膀胱炎（5%）副作用約在治療後3 ～4 年出現，
    以血尿或尿血塊為主要症狀。丙○○在放射線治療初期確有
    膀胱炎的現象，但是後來就恢復正常，追蹤5 年也沒有血尿
    或尿血塊的現象，因此排除此種原因導致長期留置導尿管。
    」「2.（病患於96年3 月17日安泰醫院就診之傷害泌尿道感
    染、引發敗血症之救護、於3 月22日轉診至財團法人義大醫
    院、3 月23日再轉診至財團法人長庚紀念醫院高雄分院所為
    之治療行為是否與病患於90年間子宮頸癌直接原因引起或子
    宮頸癌所引起之併發症之治療有關？）一、病患於96年3 月
    17日安泰醫院住院之主診斷為(1)肺炎；(2)泌尿道感染併發敗
    血症。3 月23日再轉診至財團法人長庚紀念醫院高雄分院並
    住院至4 月23日之主診斷為左側腰大肌膿瘍。肺炎、泌尿道
    感染併發敗血症及腰大肌膿瘍皆是細菌感染，主要原因與長
    期臥床、長期間歇性導尿或留置導尿管較有關係；腰大肌膿
    瘍可能與先前下背部脊椎手術傷口癒合不良合併長期臥床有
    關。二、肺炎、泌尿道感染併發敗血症及腰大肌膿瘍非因病
    患於90年間子宮頸癌直接原因引起；也與子宮頸癌引起的併
    發症無關。先前子宮頸癌之治療行為（根除手術、追加放射
    線治療）有可能使膀胱更易受感染，但是非主要原因。五年
    前子宮頸癌之治療行為很少造成肺炎或單側腰大肌膿瘍。」
    「3.（病患另於96年4 月29日至4 月30日至財團法人長庚紀
    念醫院高雄分院就診是否與病患於90年間子宮頸癌直接原因
    引起或子宮頸癌所引起之併發症之治療有關？）一、病患另
    於96年4 月29日至4 月30日至財團法人長庚紀念醫院高雄分
    院就診，復於4 月30日至5 月14日（在）長庚醫院高雄分院
    住院。主診斷為泌尿道感染合併菌血症。二、泌尿道感染合
    併菌血症主要與長期臥床、長期間歇導尿或留置導尿管較有
    關係。三、泌尿道感染合併菌血症，非因病患於90年間子宮
    頸癌直接原因引起；也與子宮頸癌引起的併發症無關。先前
    子宮頸癌之治療行為（根除手術、追加放射線治療）有可能
    使膀胱更易受感染，但是非主要原因。」（見本院卷(二)第60
    至62頁）依此，原告所患泌尿道感染併發敗血症（或合併菌
    血症）及左側腰大肌膿瘍，與其長期臥床、長期間歇性導尿
    或留置導尿管較有關係，而與原告先前罹患之子宮頸癌及其
    治療併發症無關。
    (4)原告主張本件其係因子宮頸癌之治療併發症，而在安泰醫
    院及長庚紀念醫院高雄分院接受住院治療與外科手術治療云
    云，缺乏確切之依據，並無可採。則兩造間所訂國泰防癌終
    身健康保險附約第19至21條約定之保險事故即並未發生，原
    告據此請求被告給付癌症住院醫療保險金、癌症外科手術醫
    療保險金及癌症在家療養保險金，尚有未合。
六、基上所述，原告依兩造間所訂國泰防癌終身健康保險附約，
    請求被告給付保險金576,000 元及其遲延利息，為無理由，
    應予駁回。又原告之訴既經駁回，其假執行之聲請已失所附
    麗，應併駁回之。
七、據上論結，本件原告之訴為無理由，依民事訴訟法第78條，
    判決如主文。
中    華    民    國    98    年    4     月    14    日
                  民事第一庭    法  官  春生
正本係照原本作成。
如不服本判決，應於收受送達後20日內向本院提出上訴書狀，其
未表明上訴理由者，應於提出上訴後20日內向本院補提理由書狀
（均須按他造當事人之人數附繕本）。
中    華    民    國    98    年    4     月    14    日
                                書記官  蘇雅慧


司法院資訊處製作；財團法人民間司法改革基金會備份。
